【裁判字號】    97,台上,1541
【裁判日期】    970717
【裁判案由】    請求履行契約
【裁判全文】
最高法院民事判決            九十七年度台上字第一五四一號
上   訴   人  友廣順建設股份有限公司
兼法定代理人  丙○○
共        同
訴 訟代理 人  林春榮律師
              劉家驥律師
被  上訴  人  甲○○
              乙○○
共        同
訴 訟代理 人  林坤賢律師
              邱華南律師
              楊盤江律師
上列當事人間請求履行契約事件，上訴人對於中華民國九十七年
一月三十日台灣高等法院台中分院第二審更審判決（九十六年度
建上更(二)字第一三號），提起上訴，本院判決如下：
    主  文
原判決除假執行部分外廢棄，發回台灣高等法院台中分院。
    理  由
本件上訴人主張：兩造於民國八十五年六月十二日訂立合建分售
契約（下稱合建契約），由被上訴人提供共有坐落彰化市○○段
一一五五、一一五六、一一五七、一一五八、一一五八之一、一
一五六之一、一一五九、一一六一號等八筆土地（嗣合併為同段
一一五五號土地，下稱系爭土地），予伊興建為地上十二層、地
下三層房屋，約定被上訴人應於同年六月十九日前，將系爭土地
應有部分各四分之一移轉登記與上訴人丙○○，並每年各給付上
訴人友廣順建設股份有限公司（下稱友廣順公司），以該公司所
交付之新台幣（下同）七百萬元（履約）保證金為本金，按定存
利率百分之七○計算之利息。詎被上訴人除拒不辦理該土地之所
有權移轉登記，及給付自八十五年七月十六日起至九十三年五月
三十一日止之利息，各為九十一萬四千六百七十二元外，亦不返
還友廣順公司為被上訴人分別代繳之瓦斯管線、水電費各為十四
萬六千零七十元。爰依合建契約之法律關係，求為命被上訴人各
移轉系爭土地應有部分四分之一之所有權予丙○○；及各給付友
廣順公司一百零六萬零七百四十二元；暨其中十四萬六千零七十
元自八十八年四月一日（訴狀繕本送達翌日）起加付法定遲延利
息之判決（上訴人超過上開利息部分之請求，經第一審判決其敗
訴後，未據聲明不服）。
被上訴人則以：上訴人未依合約興建「獨棟」建築物，卻興建與
鄰棟相連接之「連棟」建物，顯屬不完全給付。經伊多次及最後
一次於八十九年六月九日，催告上訴人於同年七月十五日前補正
，仍未遵期補正，已予解除合建契約，上訴人猶本於該契約為請
求，自屬無據。縱伊不得解除合建契約，然於上訴人依債務本旨
興建獨棟房屋前，伊仍得拒絕履行移轉系爭土地所有權之義務，
亦得行使合建契約第三十六條沒收友廣順公司於系爭土地上建築
物之權利。且上訴人未依約建築房屋，亦不得請求伊給付履約保
證金所生之利息及瓦斯管線、水電費用等語，資為抗辯。
原審將第一審所為上訴人勝訴部分之判決廢棄，改判駁回上訴人
該部分在第一審之訴，無非以：系爭合建契約乃被上訴人提供土
地，上訴人提供資金興建房屋，並於房屋完工後，由被上訴人分
得地下一層及地上一至六層房屋；而上訴人則分得地上七至十二
層房屋，並由被上訴人將系爭土地持分二分之一過戶予丙○○，
此種合建契約具有互易性質，上訴人主張具有承攬契約性質，並
非可採。合建契約第二條約定：「獨棟」建物定義，乃建物地面
層以上結構獨立不與其他建築物相連之建物。上訴人之訴訟代理
人於第一審八十八年四月二十九日言詞辯論期日亦陳稱：「當初
訂立是獨棟」等語，且合建契約保證書載明「獨棟之建物也不能
與他棟新建物相連接（但牌樓除外）」、合建契約附件載明「四
週與其他新建物沒有連接」。又合建契約訂立時，丙○○及被上
訴人甲○○之配偶陳煌曾於建築平面圖（下簡稱舊圖）上簽名蓋
章確認，如按舊圖施工，則合建契約建物亦成為「獨棟」建物，
獨棟建物乃合建契約重要事項，然上訴人卻另按他圖（下簡稱新
圖）施工完成，而成連棟建物。上訴人雖主張兩造曾於八十五年
底、八十六年初合意修改該契約書內容，並將原建築圖之舊圖作
廢，改依新圖建築房屋云云，然其主張並非可採。依民法第二百
五十六條規定，債權人於有第二百二十六條之情形時，得解除其
契約。被上訴人既未同意按新圖施工，而上訴人卻違反合建契約
約定，逕按新圖施工，致系爭合建契約有不完全給付情形，而此
不完全給付，可歸責於上訴人，上訴人亦自認無法補正，即屬給
付不能情形，則被上訴人於八十九年七月十五日依法解除合建契
約，自屬有據。又被上訴人行使契約解除權，為正當權利行使，
並無任何權利濫用之情形。合建契約既已合法解除，上訴人依兩
造間合建契約之法律關係，請求被上訴人將系爭土地應有部分各
四分之一移轉登記丙○○，並請求被上訴人各給付友廣順公司一
百零六萬零七百四十二元本息，自屬無據，不應准許等詞，為其
判斷之基礎。
按因可歸責於債務人之事由致為不完全給付而得解除契約者，依
民法第二百二十七條第一項、第二百五十六條、第二百二十六條
第二項規定，須以不完全給付於債權人無利益時，債權人始得解
除全部契約。本件兩造間之合建契約，係因上訴人未依約建築獨
棟之建物而成為不完全給付，為原審認定之事實。則該未建成獨
棟建物之欠缺是否重要，上訴人所為其他部分之履行，是否於被
上訴人無利益，而得解除全部契約，原審未經詳查審酌，遽為上
訴人敗訴之判決，已有可議。次按權利之行使，不得違反公共利
益，或以損害他人為主要目的。行使權利，履行義務，應依誠實
及信用方法，民法第一百四十八條定有明文。本件被上訴人解除
合建契約，是否違反上開條文規定而有權利濫用情事，原審未詳
細說明其理由，僅以被上訴人行使契約解除權，為正當權利行使
，即認其無權利濫用情形，亦屬判決不備理由。上訴論旨，指摘
原判決不當，求予廢棄，非無理由。
據上論結，本件上訴為有理由。依民事訴訟法第四百七十七條第
一項、第四百七十八條第二項，判決如主文。
中    華    民    國  九十七  年    七    月   十七   日
                      最高法院民事第二庭
                          審判長法官  劉  福  聲
                                法官  阮  富  枝
                                法官  高  孟  焄
                                法官  劉  靜  嫻
                                法官  童  有  德
      本件正本證明與原本無異
                                      書  記  官
中    華    民    國  九十七  年    七    月  二十八  日
                                                      Ｑ


司法院資訊處製作；財團法人民間司法改革基金會備份。
